臺灣高等法院高雄分院刑事判決　　　93年度上訴字第1176號
　　上　訴　人　臺灣高雄地方法院檢察署檢察官
　　上　訴　人
　　即　被　告　丙○○
　　選任辯護人　黃榮作 律師
上列上訴人等因被告偽造文書等案件，不服臺灣高雄地方法院93
年度訴字第413 號中華民國93年9 月17日第一審判決（起訴案號
：臺灣高雄地方法院檢察署92年度偵字第15874 號），提起上訴
，本院判決如下：
    主  文
原判決撤銷。
丙○○行使偽造私文書，足以生損害於公眾及他人，處有期徒刑
月，如易科罰金，以佰元折算壹日。
    事  實
一、緣丙○○與乙○○原為中華商業銀行股份有限公司（下稱中
    華商業銀行）大順分行同事，而坐落高雄市○○區○○段三
    小段0000－0000土地（面積777 平方公尺、應有部分一萬分
    之一百二十三）及其上建物即門牌號碼高雄市新興區○○○
    路57號11樓之9 、之10套房2 間（下稱系爭房地），原係林
    舉宏所有，嗣因林舉宏欠負丙○○債務，林舉宏遂以（新台
    幣）3,850,000 元之買賣價金出售予丙○○，用以抵償其所
    欠丙○○之債務，而丙○○在中華商業銀行之行員優惠貸款
    額度已滿，丙○○經乙○○同意，遂以乙○○名義與林舉宏
    訂立系爭房地買賣契約，並於民國85年9 月18日，將系爭房
    地之所有權移轉登記至乙○○名下，並約定系爭房地由乙○
    ○居住，且銀行貸款由乙○○清償完畢後，二人再各取得系
    爭房地所有權二分之一。嗣丙○○於87年底某日，得知乙○
    ○擬出售系爭房地，恐損及其利益，竟向乙○○表示其願代
    為仲介出售，於同年底某日，乙○○在中華銀行大順分行內
    ，將系爭房地之所有權狀、個人印鑑交付丙○○，嗣又再交
    付印鑑證甲書，丙○○竟於88年1 月6 日，甲知其妻蘇潘榮
    秋（已另為不起訴處分）與乙○○間並無債權債務關係，且
    未經乙○○、蘇潘榮秋同意，竟委由不知情之代書陳甘在其
    之抵押物、金額、權利存續期限等內容，代撰「土地登記申
    請書」及「土地建築改良物抵押權設定契約書」，而擅自於
    「土地登記申請書」上盜蓋蘇潘榮秋之印章2 枚（方形及圓
    形印章各1 枚）及乙○○印鑑一枚，「土地建築改良物抵押
    權設定契約書」之權利人欄盜蓋蘇潘榮秋之印章4 枚（方形
    及圓形印章各2 枚）、義務人兼債務人欄盜蓋乙○○之印鑑
    1 枚，冒蘇潘榮秋及乙○○名義偽造完成「土地登記申請書
    」及「土地建築改良物抵押權設定契約書」，足以生損害於
    乙○○及蘇潘榮秋。再委由不知情之蘇坤煌（丙○○之父）
    於88年1 月6 日持系爭房地所有權狀、乙○○之印鑑、印鑑
    證甲、偽造之「土地建築改良物抵押權設定契約書」、「土
    地登記申請書」，向高雄市新興區地政事務所掛號 (新專字
    第0011號)， 申請辦理權利存續期限自88年1 月6 日至88年
    6 月30日止，3,500,000 元之抵押權設定登記給不知情之蘇
    潘榮秋，致使該地政事務所承辦人員於88年1 月6 日核准該
    項抵押登記，將該不實之抵押權設定登載於所掌之土地登記
    簿公文書，足以生損害於乙○○、蘇潘榮秋及該事務所掌理
    不動產登記事項之正確性。嗣因乙○○為辦理系爭房地之轉
    貸事項，向高雄市政府新興地政事務所申請登記謄本時，始
    查知上情。
二、案經乙○○訴請臺灣高雄地方法院檢察署檢察官偵查起訴。
    理  由
一、訊據上訴人即被告丙○○固不否認系爭房地，係於前揭時地
    ，由其以告訴人乙○○名義，向林舉宏所購買，並辦理所有
    權移轉登記給乙○○，且與乙○○約定系爭房地由乙○○居
    權二分之一，並以乙○○為債務人，設定3,500,000 元之抵
    押權登記給其妻蘇潘榮秋，用以擔保其對系爭房地所有權等
    情，惟否認偽造私文書、使公務員登載不實之犯行，辯稱：
    伊徵得乙○○之同意才設定抵押權，且設定抵押權之資料均
    是乙○○交付云云。
二、經查：
  (一)被告於本院調查時自承：「我和乙○○在中華商業銀行股份
    有限公司大順分行共事，因銀行對行員有優惠貸款，而我個
    人的優惠貸款已經額滿，所以我請告訴人的優惠貸款權益讓
    我使用，當時85年間告訴人仍賃屋居住，月租金將近10,000
    元，乃對告訴人說我將要買的高雄市○○○路57號11樓之9
    、之10套房（包括高雄市○○區○○段三小段0020─0000土
    地777 平方公尺、應有部分一萬分之一百二十三）2 間（房
    屋總價要賣3,850,000 元，此時房屋貸款另有2,100,000 元
    ，分20年償還本息，每月應償還房屋貸款本息只有五、六千
    元，惟林舉宏尚有利息未還，此時合計未還之貸款本息為
    2,510,526 元），尚應付1,339,474 元，此時林舉宏先前向
    我調借而積欠4,600,000 元，我將1,339,474 元抵付餘額。
    當時我和告訴人感情甚好，所以我對告訴人說，並同時將房
    屋交由告訴人居住使用，而約定貸款本息2,510,526 元由告
    訴人負責償還，如果清償完畢，將來產權二人平分，然後經
    其同意，我才以告訴人的名義訂約買下，而登記在告訴人乙
    ○○名下。由告訴人居住，：：：：：而辦理設定抵押登記
    ，87年12月底我委託代書陳甘在其住處（高雄縣鳥松鄉○○
    路）代我書立土地登記申請書等資料完畢，同日在我家（高
    雄縣鳥松鄉○○路大德巷1 號3 樓）交由我父親（蘇坤煌）
    6 日送至該所辦理登記，新興地政事務所依法定程序於88年
    1 月6 日登記蘇潘榮秋之設定抵押權3,500,000 元。實際上
    我和告訴人沒有3,500,000 元的債權債務。」等語。核與證
    人蘇潘榮秋於本院審理時證稱：「系爭土地及二間套房，設
    定抵押權，以我名義設定抵押權，我事後才知道。設定登記
    所使用之印章，壹個圓的、壹個四方的係我所有，被告沒有
    告訴我要做什麼用而逕行使用。」等語相符，應堪採信。至
    於被告另稱：「經過一年（86年），告訴人對我說擬以系爭
    房屋向地下錢莊為第二順位貸款，我為了要保護我的權益，
    所以要求系爭房屋要以我的名義設定抵押3,500,000 元，由
    告訴人提供設定必備之相關印鑑等資料給我，我就向我太太
    蘇潘榮秋拿
    定抵押登記」云云，則非可取，蓋此部分，告訴人已否認向
    地下錢莊為第二順位抵押借貸，另被告之配偶蘇潘榮秋亦稱
    被告並未告知印章做何使用而否認事先知情。
  (二)被告自承證人林舉宏陸陸續續向被告借錢，證人林舉宏簽發
    其個人票據給被告，證人林舉宏亦曾將其目前所居住坐落高
    雄縣鳥松鄉房屋賣給被告作為抵債之用，於85年9 月間因證
    人林舉宏積欠被告四百多萬元，遂以系爭房地抵償
    3,850,000 元的債務，3,850,000 元價金乃包含林舉宏原先
    之貸款，當時系爭房地市價約四百萬元左右，因其銀行行員
    優惠貸款額度已滿，為享受銀行優惠貸款利率，才約定以乙
    ○○名義向林舉宏購買系爭房地，並辦理所有權移轉登記至
    乙○○名下等情；核與證人林舉宏證稱：「有開我個人的票
    向被告借錢，因無能力清償，曾以被告目前所居住之房屋、
    及美濃土地抵債給被告，且於85年9 月間辦理系爭房地過戶
    時，尚積欠被告四百六十幾萬元，因無能力清償，遂將系爭
    房地以3,850,000 元抵償所積欠被告之債務，但當時考慮銀
    行優惠貸款條件，所以才登記在乙○○名下，因為被告與乙
    ○○二人均為銀行行員，行員貸款有規定之定額，被告的額
    度已滿，於是登記在乙○○名下，銀行的貸款利息較低，我
    當時與他們二人均為好友，經被告與乙○○同意，才登記在
    證人乙○○名下；將系爭房地辦理過戶至乙○○時，尚欠花
    旗銀行貸款二、三百萬元未清償，以3,850,000 元為買賣價
    金，而由他們承受前揭花旗銀行全部貸款」等語相符，並有
    丙○○之中華商業銀行放款客戶還款繳息查單、公證書、土
    地建築改良物買賣所有權移轉契約書在卷附卷可資參證，足
    認系爭房地確實是出賣給被告用以抵償林舉宏欠負被告之債
    務，且買賣價金3,850,000 萬元，包括林舉宏原對花旗銀行
    未償之貸款，因被告優惠貸款額度已滿，買賣契約始以乙○
    ○為名義上之買受人，並辦理所有權移轉登記給乙○○。
  (三)雖告訴人乙○○於偵查中指訴：「系爭房地是被告介紹我向
    林舉宏所購買，沒有仲介費，但除了貸款2,100,000 元外，
    又於85年底在我任職的中華銀行大順分行交現金800,000 元
    給林舉宏，該現金是我從中華銀行大順分行帳戶內領出五十
    幾萬元，再向我母親借500,000 元，其中包括代書費用，而
    我母親借的錢是從萬巒農會現為土地銀行枋寮分行領出來」
    等語（見偵查卷第44頁背面至第45頁）；然其後於原審法院
    審理時卻證稱：「系爭房地係向林舉宏所購買，當時總價為
    3,000,000 元左右，含代書費，我實際拿出二百九十幾萬元
    ，中華銀行貸款2,100,000 元，現金四十一萬多元，再加上
    花旗銀行代償二百五十幾萬元，有向母親陳玉蘭借500,000
    元，現金410,000 多元是我個人從軍中退伍的退休金，我母
    親的500,000 元是從我母親中華銀行大順分及我本人的帳戶
    領出，其中我母親帳戶的300,000 元是以現金提領及部分轉
    帳，現金部分是從中華銀行帳戶內提領的，轉帳是從我母親
    的帳戶轉帳至我的帳戶內再提領，我在偵查中沒有講我母親
    的錢是從屏東萬巒農會領的，我確定是從水底寮農會即土地
    銀行枋寮分行領出」等語（見原審卷第101 頁）；嗣又改證
    稱：「我母親有從其農會的帳戶匯款至中華銀行大順分行我
    的帳戶，我再提領現金出來」等語（見原審卷第103 頁），
    然依證人乙○○所提出其母親陳洪玉蘭設於中華商業銀行帳
    號00000000000000號帳戶之綜合存款存摺影本觀之，此帳戶
    於86年12月22日轉帳提款300,000 元、86年12月30日提領現
    金200,000 元，與其所提出其設於中華商業銀行帳號
    0000000000000 0 號帳戶存摺顯示86年10月22日轉帳存入
    300,000 元，顯見證人乙○○帳戶內86年10月22日轉帳存款
    300,000 元與其母親於86年2 月22日轉帳提款300,000 元，
    並非同一筆款項，亦非85年底即為轉帳存款或提款，應與本
    案系爭房地買賣無關，則證人乙○○前揭證述顯與事實不符
    ，不足採信，嗣證人乙○○改證稱「前揭我母親所轉帳提款
    300,000 元與本案系爭房地買賣無關」等語。繼又改證稱：
    「我有親手交付500,000 元訂金給林舉宏，且證人林舉宏有
    開支票給我，用支票部分去支付買賣價金，林舉宏欠我錢用
    來抵的部分約有五十萬元，但這些資料我已查不到」等語（
    見原審卷第106 頁），核與證人林舉宏證稱「我欠證人乙○
    ○200,000 元未還，我與證人乙○○間並沒有過任何買賣房
    子的行為，也沒有收過證人乙○○所謂的500,000 元價金」
    等語，顯然不符，且證人林舉宏於偵查、原審審理中已甲確
    證稱其非將系爭房地賣給證人乙○○等情，苟證人乙○○確
    有向林舉宏購買系爭房地，何以其前後就有關系爭房地價金
    如何交付之指訴不一，顯相矛盾，且就系爭房地買賣過程，
    價金約定、交付情形詰問證人乙○○，其證詞則一再反覆不
    一，與事實不符，證人乙○○此部分之證詞尚難採信。告訴
    人於本院審理時請求傳訊系爭房屋大廈管理員黃國堂到庭證
    稱：「於89年11月間曾遇見林舉宏來訪，被我擋架，林舉宏
    說是系爭房屋之前所有權人，後經照會乙○○之後，讓其進
    入」、「大廈管理費係乙○○繳納」等語，並提出88年度之
    管理費繳納名冊 (影本附卷)。 本院核系爭房屋既係乙○○
    來訪自應照會居住者乙○○，黃國堂所證各情，仍不能執為
    系爭房地係乙○○所購買之認定。
  (四)又證人即代為辦理系爭房地所有權移轉登記之代書曾慧祐證
    稱：「是被告在中華銀行大順分行先提出要辦理過戶的，叫
    我辦理過戶程序，被告只有說要辦理過戶，未聞究屬何人不
    動產，即究係被告自己的或係幫別人辦理的，我未問甲其詳
    ，至於印花稅錢由何人支付，因時間過了那麼久已忘記，我
    只是單純辦理過戶，我辦理過戶時有看過乙○○在中華銀行
    ，是直接在銀行服務台那邊給證人林舉宏、告訴人乙○○買
    賣雙方簽名的，丙○○沒有簽名，我當時只針對我業務部分
    讓買賣雙方簽名，至於費用何人支付，何人交付相關證件，
    均不記得了，至於有無訂立私契、買賣價金、訂金如何支付
    ，我不了解，我受委託之工作亦未涉及此部分，於買賣過程
    中沒有看到買賣雙方交付價金，聯絡證人林舉宏、告訴人乙
    ○○來簽過戶的公契、申請書、及過戶的文件，因為當時辦
    理過戶，告訴人乙○○本來就在中華銀行任職，所以我都直
    接去中華銀行找他，林舉宏部分是否由被告聯絡或我自己聯
    絡，不太清楚，本案系爭房地買賣有辦理公證係因為當時法
    律規定須辦理公證，85年度公字第806163號公證請求書、公
    證書、土地建築改良物買賣所有權契約書、授權書均由我填
    寫，並拿給證人林舉宏、告訴人乙○○蓋章，至於乙○○的
    印鑑證甲、印鑑章何人交付給我，不記得了」等語。由此研
    析，證人曾慧祐之證詞僅能證甲本案系爭房地於85年間辦理
    所有權移轉登記時，係被告先找證人曾慧祐代為辦理過戶事
    宜，名義上買賣雙方是林舉宏、乙○○，而證人曾慧祐均找
    乙○○本人簽名等情，至於系爭房地實際上究係何人出資所
    購買，證人曾慧祐並不知情，故尚難以其前揭證述，及系爭
    房地所有權狀登記名義人為乙○○，及買賣公證書，即認系
    爭房地實際上是證人乙○○向證人林舉宏所購買。
  (五)又證人宋皇標於原審證稱：「我認為本案系爭房地是乙○○
    的，係因為乙○○跟我說房子是他的，且我有看到乙○○在
    繳貸款，所以我才認為是乙○○的，除此之外，沒有其他理
    由，我不知道系爭房地設定抵押之事，亦不清楚系爭房地買
    賣過程」等語（見原審卷第169 頁）；證人黃偉倫於原審亦
    證稱：「我知道系爭房地是乙○○的，是因為乙○○在閒談
    中跟我說系爭房地是他買的，且另外還知道貸款是由乙○○
    的行員帳戶內扣帳的，我不並清楚系爭房地於85年間買賣之
    情形」等語（見原審卷第177 頁），足認證人宋皇標、黃偉
    倫證稱系爭房地是乙○○所有的依據，均係聞諸乙○○個人
    之陳述，並未參與體驗乙○○與林舉宏間就系爭房地之買賣
    過程，核屬傳聞，並為證人臆測之詞，不足以採為不利於被
    告之認定。另證人洪寶甲於原審亦證稱：「我不知道系爭房
    地之買賣情形，系爭房屋是林舉宏賣給何人或為抵債，均不
    清楚，也不知道登記何人名義，被告與林舉宏及告訴人乙○
    ○間有何財務糾紛或利害關係我不清楚，也不清楚被告借給
    林舉宏多少錢，但被告曾說林舉宏沒有錢，打死他也沒有用
    ，至少林舉宏沒有跑掉，至於林舉宏有無欠乙○○錢我不清
    楚」等語（見原審卷第77頁），足徵證人洪寶甲就系爭房地
    之買賣情事及被告與乙○○、林舉宏間之債權債務關係均不
    清楚，亦尚難以認定系爭房地是乙○○向林舉宏所購買。
  (六)雖被告自陳：「我與乙○○約定由乙○○繳納銀行貸款後，
    其與乙○○就系爭房地各取得一半所有權」等語，與證人林
    舉宏於原審法院審理時證稱：「被告係與乙○○約定，房子
    由乙○○居住，由乙○○及被告各繳納一半貸款，貸款繳完
    後，由他們二人各取得一半所有權」（見原審卷第68頁）等
    語不符。然若依證人林舉宏前揭所述被告與乙○○間就房貸
    負擔方式，則系爭房地既已由林舉宏抵償被告3,850,000 元
    的債務，相當被告已付出3,850,000 元之代價，如再繳納貸
    款2,100,000 元的一半，其實際上需付出4,900,000 元之代
    價，始取得系爭房屋一半所有權，而在此之前系爭房地均由
    乙○○居住使用，如此被告豈不吃虧，與常情顯然不符；而
    證人林舉宏於偵查中證述「當初被告跟我說用乙○○的名字
    登記向銀行貸款利率較低，是誰清償花旗銀行貸款，我並不
    清楚」等語；況且借名關係之約定乃被告與證人乙○○之間
    內部約定，則證人林舉宏對此部分不清楚，合乎情理。又參
    以系爭房地自85年間過戶後即由乙○○居住，由乙○○繳納
    貸款，業經證人乙○○證述甲確，並提出存摺影本為證，且
    為被告所不否認，則依被告所述，其與乙○○約定，由乙○
    ○繳納銀行貸款（2,100,000）， 房子由乙○○居住，待貸
    款繳清後，平分所有權，符合常理，被告此部分之辯稱，應
    堪採信。
  (七)本院向高雄市新興地政事務所調取系爭房地產之所有權移轉
    登記及設定抵押之全卷資料，經該地政事務所93年12月2 日
    高市地新字第0930010956號函檢送各該資料全卷 (85年10月
    9 日新地新字第2376號)， 本院審核該移轉登記全卷，系爭
    房地產確係由代書曾慧祐代辦，由林舉宏移轉登記在乙○○
    名下 (見本院卷第91至110 頁)； 本院又調取88年1 月6 日
    新專0011號，審核該設定抵押登記之全卷，確係以蘇潘榮秋
    之名義為權利人，乙○○為義務人，以系爭房地設定
    3,500,000 元之抵押權設定登記給蘇潘榮秋，盜蓋蘇潘榮秋
    之印章6 枚（方形及圓形印章各3 枚）、盜蓋乙○○之印鑑
    2 枚，偽造完成「土地登記申請書」及「土地建築改良物抵
    押權設定契約書」，由蘇坤煌（丙○○之父）於88年1 月6
    日持系爭房地所有權狀、乙○○之印鑑、印鑑證甲、偽造之
    「土地建築改良物抵押權設定契約書」、「土地登記申請書
    」，向高雄市新興區地政事務所掛號 (新專字第0011號)，
    辦理權利存續限自88年1 月6 日至88年6 月30日止，
    3,500,000 元之抵押權設定登記給不知情之蘇潘榮秋，該地
    政事務所承辦人員於88年1 月6 日核准該項抵押登記將該不
    實之抵押權設定登載於所掌之土地登記簿公文書，自足以生
    損害於乙○○、蘇潘榮秋及該事務所掌理不動產登記事項之
    正確性。
  (八)被告雖辯稱辦理抵押權登記係經過證人乙○○同意云云。查
    證人乙○○證稱：「我在中華商業銀行大順分行拿系爭房地
    所有權狀、印鑑給被告，係要被告幫我出售系爭房地，並未
    同意被告設定抵押權」等語；證人黃偉倫亦證稱：「我有看
    到證人乙○○拿印章及權狀給被告，並沒有包起來，在乙○
    ○將權狀及印章給被告之前，我有聽證人乙○○說要賣房子
    ，要交權狀及印章給被告，請被告幫忙辦理過戶，至於是否
    已找到買主，乙○○並沒說」等語甲確，則證人乙○○將印
    章及系爭房地之權狀交給被告，是因被告向其稱要代其出售
    房子始交付。又證人蘇坤煌於原審證稱：「在辦理本案系爭
    房地抵押權登記之過程中，沒有看過乙○○，我非代書，不
    了解辦理抵押權登記時是否有需要乙○○簽名之處，是我兒
    子即被告拿給我，我才拿去地政事務所辦理的，蘇潘榮秋是
    我媳婦，系爭房地抵押權登記申請書、契約書上的資料是被
    告拿給我時就已填寫好了，由我拿去地政事務所收發處，因
    為被告沒空，而上面的蘇坤煌的簽名均是伊我所簽，『乙○
    ○』、『蘇潘榮秋』的名字並不是我的字，是何人的字，我
    也不知道」等語；被告亦自承：「設定抵押權登記申請書、
    契約書上的資料不是我的字，蘇潘榮秋的名字也不是我簽的
    ，資料上的字叫何人寫的我也忘記了，可能叫代書寫的，我
    忘記代書的名字，至於代書是男的或女的，我也不知道」等
    語，被告於本院調查時已直承係委託代書陳甘代撰「土地登
    記申請書」及「土地建築改良物抵押權設定契約書」；顯見
    前揭文件是被告委由代書填寫好後交由證人蘇坤煌持向地政
    機關辦理抵押權登記。又證人乙○○雖先否認其有交付印鑑
    證甲給被告，惟經原審法院向高雄市新興區戶政事務所函詢
    結果本案系爭房地於辦理抵押權設定登記給蘇潘榮秋時所附
    乙○○印鑑書證甲確為乙○○所申請，此有前揭戶政事務所
    93年7 月21日函檢送印鑑登記書影本1 份、印鑑證甲申請書
    影本2 份在卷可稽，證人乙○○始改證稱該印鑑證甲書是其
    所申請，是要補給被告的等語；被告雖辯稱系爭房地如要買
    賣，並不需要權狀、印鑑章，又證人乙○○就被告是否已找
    到買主之前後供述均不一，故其有經證人乙○○之同意，否
    則如何取得辦理抵押權登記之資料云云。然查乙○○並非專
    業代書，其係於銀行擔任警衛工作，依一般常情，其對於買
    賣不動產需要何證甲文件未必完全清楚瞭解，且其既已信任
    與其為同事關係之被告會為其仲介買賣及辦理過戶事宜，則
    被告要求交付文件，其當會交付給被告。被告之妻蘇潘榮秋
    於警詢、偵查中供稱有關系爭房地相關之事情，並不知情等
    語甲確，且蘇潘榮秋涉犯詐欺、偽造文書部分之犯行，業經
    臺灣高雄地方法院檢察署檢察官另為不起訴處分確定在案，
    有臺灣高雄地方法院檢察署檢察官92年度偵字第15874 號不
    起訴處分書在卷可按，況被告亦自陳其係事後才將設定抵押
    權一事告知蘇潘榮秋等語，足認蘇潘榮秋就本案設定抵押權
    之事亦不知情，則其印文部分依前所述，乃係盜用印章之結
    果。至證人林舉宏雖證稱「於設定抵押權當時我就知道設定
    抵押權之事，設定抵押權時有經過乙○○之同意」等語，惟
    經原審法院詢問其設定金額為何，證人林舉宏證則稱：「有
    聽到被告、乙○○談及此事，不知道設定金額為多少，但有
    聽過被告、乙○○說設定抵押權給蘇潘榮秋之事，聽說是被
    告預防乙○○拿房子去借二胎，所以用被告之妻蘇潘榮秋之
    名義作反擔保設定抵押，給被告一個保障，且據我所知這只
    是反設定，跟實際金額沒有關係」、「乙○○與蘇潘榮秋間
    並無借貸款項關係」、「被告與乙○○間應該有金錢往來，
    我不是很清楚」等語，證人林舉宏就被告與乙○○間究有無
    金錢往來既不清楚，卻回答「應該有：：」，無非其個人之
    意見，屬其推測之詞，不可採為證據，另證人林舉宏證稱系
    爭房地設定抵押權之事有經過證人乙○○同意，亦與前揭證
    人乙○○、黃偉倫之證述不符，被告已直承「實際上我和告
    訴人沒有3,500,000 元的債權債務」，足認乙○○與被告間
    並未有合意設定抵押權予蘇潘榮秋之情事。本案事證甲確，
    被告犯行堪以認定。
三、核被告所為，係犯刑法第216 條、第210 條行使偽造私文書
    、第214 條使公務員登載不實罪。被告委由不知情之代書填
    寫不實內容之土地建築改良物抵押權設定契約書、土地登記
    申請書，再交由不知情之蘇坤煌將前揭偽造之土地登記申請
    書、土地建築改良物抵押權設定契約書持向地政事務所之公
    務員辦理登記，為間接正犯，應自負刑責。被告盜用蘇潘榮
    秋印章，盜蓋乙○○印章之行為，均為偽造私文書之部分行
    為，不另論罪。被告偽造私文書復持以行使，偽造私文書之
    低度行為為高度行為所吸收，亦不另論罪。被告以蘇潘榮秋
    及乙○○二人之名義，偽造「土地建築改良物抵押權設定契
    約書」及「土地登記申請書」之私文書，侵害二人之法益，
    屬同種想像競合犯，應從一重處斷。檢察官雖僅就被告以乙
    ○○為債務人名義偽造前揭土地登記申請書、土地建築改良
    物抵押權設定契約書之犯罪行為起訴，餘者即偽造蘇潘榮秋
    部分未於起訴書中敘及，但想像競合犯為裁判上一罪，檢察
    官犯罪事實一部起訴依刑事訴訟法第267 條規定，其效力及
    於全部，法院自屬有權全部審判。被告所犯上開偽造私文書
    及使公務員登載不實二罪間，有方法結果之牽連關係，應從
    一重之行使偽造私文書罪處斷。
四、原審為科刑之判決，固非無見，惟(一)本件被告並未偽刻蘇潘
    榮秋印章1 枚，乃係盜用蘇潘榮秋所有之方形及圓形印章各
    1 枚以捺印，業據證人蘇潘榮秋證述甲確，所盜用蘇潘榮秋
    之印文計有6 枚，經本院向高雄市新興地政事務所調閱之該
    抵押權設定登記全卷核算甲確，原判決認被告委由不知情之
    成年刻印業者偽造蘇潘榮秋印章1 枚，及於「土地建築改良
    物抵押權設定契約書」、「土地登記申請書」上偽造「蘇潘
    榮秋」之印文計4 枚，認定事實錯誤，自有未洽。(二)本件被
    告侵害蘇潘榮秋及乙○○二人之法益，「屬同種想像競合犯
    ，為裁判上一罪，為起訴效力所及」，原審為係「實質上一
    罪之關係，係屬犯罪事實之擴張」，自有未合。(三)被告於本
    院審理期間已自行向地政事務所塗銷抵押，原審不及審酌，
    亦有未合。被告上訴意旨仍執陳詞否認犯罪，空言指摘原判
    決不當，雖無可取，檢察官循告訴人之請求上訴，主張系爭
    房地被告無任何權利及量刑過輕不當，亦無可取。但原判決
    既有如前所述可議之處，即屬無可維持，應由本院撤銷改判
    ，爰審酌被告因獲得告訴人之信任，未經告訴人同意即擅自
    為確保自己之權益，而偽造私文書，並進而持向地政機關辦
    理不實之登記，其犯罪動機、手段、目的，對告訴人所造成
    之損害，犯後猶否認犯行但本院審理中已自行向地政事務所
    塗銷抵押等一切情狀，量處如主文所示之刑 (被告於本院審
    理期間，既已自行向地政事務所塗銷抵押，犯罪之情狀已減
    緩，自應量處較原審為輕之刑)。 並依修正後之刑法第41條
    第1 項前段規定，諭知如易科罰金，以300 元折算壹日之折
    算標準。「建築改良物抵押權設定契約書」、「土地登記申
    請書」上之「蘇潘榮秋」之印文及「乙○○」之印文，均係
    盜蓋之印文，並非偽造之印文，爰不能依刑法第219 條宣告
    沒收。
五、公訴意旨另略以：系爭房地是由乙○○於85年9 月18日，經
    被告丙○○介紹，向林舉宏所購買，被告於87年底某日，意
    圖為自己不法之所有，向乙○○訛稱其願代出售系爭房地，
    致乙○○陷於錯誤而交付系爭房地所有權狀及印鑑，嗣以乙
    ○○為債務人即設定義務人設定3,500,000 元抵押權給蘇潘
    榮秋，而取得不法利益，認被告另觸犯刑法第339 條第2 項
    詐欺得利罪嫌云云。訊據被告堅決否認有何意圖為自己或他
    人不法所有之詐欺犯行，辯稱系爭房屋為林舉宏欠其四百多
    萬元債務，用買賣價金3,850,00元抵償3,850,000 元之債務
    ，因其優惠貸款額度已滿，經告訴人乙○○同意，才以乙○
    ○名義向林舉宏購買，並辦理所有權移轉登記給乙○○，並
    約定由乙○○居住、繳納貸款後，其與乙○○，各取得一半
    所有權等語，因乙○○缺錢，要以系爭房地向銀行貸款，為
    確保其一半所有權，才設定抵押權等語。按犯罪事實，應依
    證據認定之，無證據不得認定犯罪事實；又不能證甲被告犯
    罪者，應諭知無罪之判決，刑事訴訟法第154 條第2 項、第
    301 條第1 項定有甲文。又按刑法第339 條第1 、2 項詐欺
    罪之成立，以意圖為自己或第三人不法之所有，以詐術使人
    陷於錯誤，而將本人或第三人之物交付，或獲取不法之利益
    為要件。經查，系爭房地是林舉宏用以抵償其所積欠被告之
    債務，且因被告之銀行行員優惠貸款額度已滿，為享受優惠
    貸款利率，經告訴人乙○○同意，以乙○○為名義上之買受
    人與林舉宏訂立系爭房地買賣契約，且將系爭房地移轉登記
    在乙○○名下，並與乙○○約定由乙○○負責清償
    2,100,000 元銀行貸款後，被告與乙○○各取得系爭房地二
    分之一所有權，被告乃係為確保其就系爭房地之所有權二分
    之一之權利，恐乙○○出售系爭房地影響其權益，而向乙○
    ○稱要幫其出售系爭房地，自乙○○取得系爭房地所有權狀
    、印鑑、印鑑證甲書等物，進而偽造不實之土地建築改良物
    抵押權設定契約書、土地登記申請書，持向高雄市政府新興
    區地政事務所辦理3,500,000 元之抵押權設定登記給其妻蘇
    潘榮秋之情，詳如上所述，雖被告未經乙○○同意即擅自辦
    理抵押權登記給其妻蘇潘榮秋，然係為確保其就系爭房地二
    分之一之所有權，並無主觀不法之意圖，自難以刑法第339
    條第2 項詐欺得利罪相繩。此外，復查無其他證據證甲被告
    確有公訴人所指之詐欺犯行，惟公訴人認此部分，與被告所
    犯前揭論罪科刑部分具有方法結果之牽連關係，為裁判上一
    罪，自不另為無罪之諭知，併此敘甲。
據上論斷，應依刑事訴訟法第369 條第1 項前段、第364 條、第
299 條第1 項前段，刑法第216 條、第210 條、第214 條、第55
條、修正後第41條第1 項前段，罰金罰鍰提高標準條例第1 條前
段、第2 條，判決如主文。
本案經檢察官邱榮藏到庭執行職務。
中　　華　　民　　國　　94　　年　　1 　　月　　11　　日
                  刑事第二庭審判長法　官  林正雄
                                  法　官  黃壽燕
                                  法　官  陳啟造
以上正本證甲與原本無異。
如不服本判決應於收受本判決後10日內向本院提出上訴書狀，其
未敘述上訴理由者，並得於提起上訴後10日內向本院補提理由書
狀（均須按他造當事人之人數附繕本）「切勿逕送上級法院」。
中　　華　　民　　國　　94　　年　　1 　　月　　12　　日
　　　　　　　　　　　　　　　　　書記官  黃琳群
附錄本案論罪科刑法條全文：
刑法第216 條行使第210 至第215 條之文書者，依偽造、變造文
書或登載不實事項或使登載不實事項之規定處斷。刑法第210 條
偽造、變造私文書，足以生損害於公眾或他人者，處五年以下有
期徒刑。刑法第214 條甲知為不實之事項，而使公務員登載於職
務上所掌之公文書，足以生損害於公眾或他人者，處3 年以下有
期徒刑，拘役或500元以下罰金。
